臺灣嘉義地方法院民事判決
110年度嘉簡字第372號
原      告  陳福智  
訴訟代理人  林浩傑律師
被      告  陳志豪  
上列當事人間請求確認本票債權不存在事件，本院於民國111年2
月16日言詞辯論終結，判決如下：
    主      文
確認被告持有如附表所示本票，對原告之本票債權不存在。
訴訟費用由被告負擔。 
    事實及理由
臺、程序事項
    按確認法律關係之訴，非原告有即受確認判決之法律上利益
    者，不得提起，民事訴訟法第247條第1項前段亦有明文。所
    謂即受確認判決之法律上利益，係指法律關係之存否不明確
    ，原告主觀上認其在法律上之地位有不妥之狀態存在，且此
    種不妥之狀態能以確認判決將之除去者而言，若縱經法院判
    決確認，亦不能除去其不安之狀態者，即難認有受確認判決
    之法律上利益（最高法院52年台上字第1240號判例意旨參照
    ）。查本件被告持有原告簽發如附表所示之本票（下稱系爭
    本票），並向本院聲請本票裁定准予強制執行，經本院以11
    0年度司票字第105號裁定（下稱系爭本票裁定）准許等情，
    業經本院調閱系爭本票裁定卷宗核閱屬實。系爭本票既為被
    告持有並行使票據權利，而原告否認被告有系爭本票債權存
    在，是兩造就系爭本票債權存在與否已發生爭執，如不
    訴請確認，原告在私法上之地位將有受侵害之危險，則原告
    提起本件確認本票債權不存在之訴，即有確認之法律上利益
    ，合先敘明。
貳、實體事項 
一、原告主張略以：
（一）被告持有系爭本票向法院聲請系爭本票裁定，而主張票據
      權利，並經鈞院110年司執速字第14001號強制執行在案。
      然本件原告從來即不認識被告，也沒有與被告碰過面，與
      被告之間亦從未有任何金錢借貸、往來，更無收取過被告
      60萬元之金錢，也從來沒有簽發過系爭本票予被告，原告
      於收到系爭本票裁定、民事執行處查封財產之公文後，經
      詢問才發現系爭本票裁定上之系爭本票並非原告所簽發，
      而係原告配偶陳玉燕未經原告授權而私自偽造原告簽名、
      發票，此部分陳玉燕在臺灣嘉義地方檢察署（下稱嘉義地
      檢）110年度偵字第8989、8990號卷可證原告之身分證、
      健保卡確實是由陳玉燕去原告抽屜竊取，原告根本不知情
      ，且系爭本票上之簽名、蓋章也已經證明是陳玉燕所竊蓋
      及偽造，且依陳玉燕之證述足以證明系爭本票確實是遭到
      陳玉燕個人所偽造。辦理遺失行車執照使公務員登載不實
      部份，陳玉燕也承認，原告對這些事情完全不知情，被告
      若說原告有授權給陳玉燕，請被告提出證明等語。
（二）並聲明：如主文第1、2項所示。
二、被告答辯略以：
（一）本件原告辯稱從不認識被告，也未碰過面，顯然說謊。兩
      造與其妻陳玉燕共同經營直銷氫分子水機事業，原告於民
      國109年6月6日在民雄卡拉OK把被告叫到外面，主動向被
      告開口要求借款新臺幣（下同）60萬元，自願開立系爭本
      票及行車執照以供擔保。且原告親口告訴被告借款事宜全
      權委由其妻陳玉燕代理，被告便信以為真，在其妻陳玉燕
      持系爭本票及行車執照前來借款時，雖其妻稱系爭本票為
      原告所親自開立，被告仍然要求陳玉燕在系爭本票上簽「
      陳玉燕代」字樣，被告便在嘉義市○○路000巷00號住宅將6
      0萬元交付陳玉燕。
（二）在嘉義地檢開庭時原告有承認系爭本票所蓋的印章是他的
      ，陳玉燕承認印章是其偷拿，偽造有價證券把罪擔起來，
      嘉義地檢開庭時也有拿身分證、健保卡給原告看，問是否
      是你的，用車子抵押給我，汽車牌登、行照、遙控器鑰匙
      都在被告這邊，車子在原告那邊，原始證件在被告這邊，
      車輛過戶原告也有過去監理站，原告怎麼可能不知道。
（三）陳玉燕在109年8月25日拿原告開的本票1張10萬及原告的
      身分證、健保卡來跟被告借款10萬，後來陳玉燕又在109
      年9月28日來借款50萬，當天拿了本票，當天還有無拿其
      他東西我忘記了，後來還有陸續補給被告行照、讓渡書、
      車子鑰匙、遙控器、牌登書，原告所稱系爭本票是同時拿
      ，是一派胡言，系爭本票是分開拿的。
（四）陳玉燕拿來的票是簽原告的名字，被告是要借款給原告，
      不是陳玉燕，系爭本票上面原告簽名都是陳玉燕所簽之事
      實不爭執，但被告認為印章是原告所蓋，陳玉燕證稱印章
      是拿來被告這邊蓋的是不實在的等語。
（五）並聲明：1.原告之訴駁回。2.訴訟費用由原告負擔。
三、得心證之理由：
（一）按票據法第5條所定在票據上簽名者，應依票上所載文義
      負責之規定，必須以該債務人在票據上簽名或蓋章係真正
      為前提（最高法院65年台上字第2030號判例意旨參照）。
      若票據上簽名係遭他人偽造者，被偽造簽名人自不負票據
      責任。次按本票本身是否真實，即是否為發票人所作成，
      應由執票人負證明之責（最高法院50年台上字第1659號判
      例意旨參照）。本件原告既否認系爭本票為其所簽發，並
      抗辯係遭陳玉燕所偽造，揆諸前開判例意旨，自應由執票
      人即被告就系爭本票為原告所簽發乙節負舉證責任。經查
      ：
    1.系爭本票上「陳福智」之簽名，均為原告之配偶陳玉燕所
      書寫一節，業經證人陳玉燕到庭證述明確（見本院卷第18
      3頁），並經被告於言詞辯論期日表示不爭執（見本院卷
      第189頁），應堪信為真正。
    2.被告雖抗辯系爭本票係原告委由陳玉燕向被告借款，而由
      原告本人在系爭本票上蓋用其印章云云。惟為原告所否認
      ，並以前詞置辯。且此經證人陳玉燕到庭證稱略以：系爭
      本票2張都是伊簽名、伊蓋章，原告沒有授權給伊；被告
      一直逼伊還錢，說伊沒有財產，要用原告的名字開票給被
      告抵押，車子、遙控器也要交給被告做抵押，原告都不知
      道，被告說只要伊有正常繳款，被告不會跟原告講；原告
      的印章放在辦公桌的抽屜，被告一直要伊簽發本票做證據
      ，所以伊就趁原告不在家時，去辦公桌拿印章、身分證及
      健保卡；車輛買賣讓渡書上的「陳福智」簽名是伊寫的，
      原告不知道，上面的印章是伊蓋的，是被告叫伊拿來蓋的
      等語（見本院卷第182至188頁）。再者，參諸被告所提出
      之車牌號碼000-0000自用小客車（下稱系爭小客車）行車
      執照正反面影本，其上記載「本人陳玉燕向陳志豪借款貳
      拾萬元正，於此車行照作為抵押品109.5.22」（見本院卷
      第191頁）、109年6月24日車輛買賣讓渡書上記載「陳玉
      燕代陳福智」（見本院卷第193頁）、陳福智身分證、健
      保卡正反面影本上記載「陳玉燕109.8.25」（見本院卷第
      197頁）。且如附表編號2所示之本票上發票人「陳福智」
      旁亦記載「陳玉燕代」等語（見本院卷第39頁）。綜上足
      認，被告所提出之相關事證均係自陳玉燕處取得，又原告
      並未提出相關證明可資佐證被告曾與原告本人直接聯繫借
      款事宜，是被告所指述系爭本票係原告欲向被告借款而蓋
      用印章於其上乙節，顯有可疑。
    3.再者，被告並未就原告曾並親口告訴被告借款事宜全權委
      由其妻陳玉燕代理等情，提出任何事證佐證之，本院自無
      從僅憑被告片面之陳述遽認被告所述為真。
    4.況陳玉燕交付與原告之系爭本票上「陳福智」之簽名均係
      陳玉燕所為，則其上「陳福智」之印文，衡諸常情亦應係
      由簽署「陳福智」簽名之陳玉燕所蓋，豈有可能其上之簽
      名非由本人所簽署，印章卻係由本人蓋用，顯與常理有違
      。故被告抗辯系爭本票上之印文係由原告本人所蓋用，難
      認可採。
    5.綜上所述，系爭本票上之簽名及印文均非原告本人所簽署
      或蓋用印章，而係陳玉燕未經原告授權所為，堪予認定。
（二）按由自己之行為表示以代理權授與他人，對於第三人應負
      授權人之責任，此為民法第169條對表見代理授權人責任
      之規範。惟按表見代理者，係指代理人雖無代理權而因有
      可信其有代理權之正當理由，遂由法律課以授權人責任之
      謂，而代理權限於意思表示範圍以內，不得為意思表示以
      外之行為，故不法行為不僅不得成立代理，且亦不得成立
      表見代理（最高法院95年台上字第1694號判決可資參照）
      。本件被告雖辯稱陳玉燕於借款時曾提出原告之身分證、
      健保卡、行照云云。惟查，證人陳玉燕對此亦證稱略以：
      伊就趁原告不在家時，去辦公桌拿印章、身分證及健保卡
      ，原告不知悉；被告叫伊用原告名義開10萬元本票，又要
      拿原告的行照及車主聯及遙控器押在被告那裡，伊拿給被
      告後就很擔心，就打給被告說伊不要借款10萬元了，後來
      三天後伊去報遺失，自己去申請行照，伊怕原告發現行照
      不見等語（見本院卷第182至188頁）。是以，系爭本票並
      非原告所簽發，原告亦未授權陳玉燕開立系爭本票，業據
      本院認定如前，且陳玉燕係未經原告同意，自行竊取原告
      之身分證、健保卡及系爭小客車行照後，提出予被告，係
      屬不法行為，揆諸前開判決意旨，自無成立表見代理之餘
      地，故原告亦無庸負表見代理之授權人責任。。
四、綜上所述，本件被告所執之系爭本票並非原告本人所親簽、
    蓋用印章，或授權其配偶陳玉燕簽發，從而，原告請求確認
    被告所持之系爭本票，對原告之本票債權不存在，為有理由
    ，應予准許。
五、本件事證已臻明確，兩造其餘之攻擊或防禦方法，經本院斟
    酌後，就本判決之結果均不生影響，爰不一一論駁，併此敘
    明。
六、再本件雖係屬民事訴訟法第427條第1項規定之簡易訴訟事件
    ，所為被告敗訴之判決，然該判決內容性質上不適宜為假執
    行，爰不依職權宣告假執行，附此說明。
七、訴訟費用負擔之依據：民事訴訟法第78條。
中　　華　　民　　國　　111 　年　　3 　　月　　 2　　日
                  臺灣嘉義地方法院嘉義簡易庭
                                  法　官　陳寶貴
以上正本係照原本作成。
如對本判決上訴，須於判決送達後20日內向本庭（嘉義市○○路
000○0號）提出上訴狀（均須按他造當事人之人數附繕本）。如
委任律師提起上訴者，應一併繳納上訴審裁判費。
中　　華　　民　　國　　111 　年　　3 　　月　　3 　　日
                                  書記官  江靜盈

附表：
本票附表：至清償日止利息按週年利率6％計算編號發票日票面金額（新臺幣)到期日利息起算日票據號碼備考001109年8月25日100,000元109年8月25日109年8月25日TH251277002109年9月28日500,000元109年9月20日（視為無記載）109年12月20日CH598202